最高法院民事判決                              八十八年度台上字第一四二五號
    上  訴  人  台祥貿易有限公司
    法定代理人  甲○○○
    上  訴  人  乙○○
    共      同
    訴訟代理人  黃慶源律師
                陳世寬律師
    上  訴  人  甲○○○
    被 上訴 人  豪大鋼鐵股份有限公司
    法定代理人  黃清次
右當事人間請求損害賠償事件，上訴人對於中華民國八十七年五月五日台灣高等法院
第二審更審判決（八十六年度國貿上更(二)字第二號），提起上訴，本院判決如左：
    主  文
原判決除假執行部分外廢棄，發回台灣高等法院。
    理  由
本件上訴人台祥貿易有限公司（下稱台祥公司）、乙○○經原審判決與共同訴訟人甲
○○○負連帶債務，台祥公司、乙○○提出非基於其個人關係之抗辯為有理由，其訴
訟標的對於甲○○○即屬必須合一確定。依民事訴訟法第五十六條第一項第一款規定
，台祥公司、乙○○之上訴效力及於提起上訴逾期之共同訴訟人甲○○○，應併列之
為上訴人，合先明。
次查被上訴人主張：伊經由台祥公司向黎巴嫩商山諾公司（EST. KHODR AHMAD SENNO
，下稱山諾公司）購買廢船鋼板六千公噸，乙○○以貨已在岸邊，船已靠港為由，要
求伊儘速購買，及辦理開發信用狀手續，伊乃於民國七十八年四月二十日委託第一商
業銀行北高雄分行開發信用狀，每公噸二百二十五美元，數量六千公噸，可加減百分
之十。山諾公司於七十八年六月下旬，押提信用狀六千六百公噸款項美金一百四十八
萬五千元。乙○○復告知貨物於七十八年五月下旬裝船，預計於同年六月底前抵達台
灣云云。至同年七月未見貨船抵台，乙○○或以遇颱風，或在港加油等詞敷衍，於同
年八月間，伊始由公會獲知臺灣已有多家公司受騙。本件買賣，台祥公司係以出賣人
及乙○○為台祥公司負責人地位簽訂買賣契約，甲○○○為台祥公司董事長，依民法
總則施行法第十五條、民法第二十八條、第一百八十四條、第二百二十七條、第五百
六十七條、公司法第二十三條規定，對伊應連帶負損害賠償責任等情，求為命上訴人
連帶給付美金三十一萬元及加給法定遲延利息之判決（被上訴人逾上開金額之請求，
經第一審判決駁回其訴後，未據其聲明不服。其另對第一審共同被告塞浦路斯商木勒
貿易有限公司、山諾公司請求部分，第一審為其勝訴之判決，未據該共同被告提起第
二審上訴，已告確定）。
上訴人則以：台祥公司並非出賣人，亦非出賣人之代理人，乙○○亦非民法總則施行
法第十五條之行為人，伊僅係出賣人山諾公司意思表示之機關或履約之執行機關，且
伊就居間之工作已善盡報告義務，嗣本件信用狀遭山諾公司以偽造文書之方式予以押
匯取款，自非伊所得預見，伊並無責任等語，資為抗辯。
原審廢棄第一審所為被上訴人敗訴部分之判決，改判上訴人連帶如數給付上開金額，
係以：山諾公司為黎巴嫩之公司，為外國公司，未經我國認許，為兩造不爭之事實，
並有經濟部八十六年十二月（原判決誤載為二月）五日函為憑。查本件於七十八年四
月二十日由被上訴人及山諾公司名義所訂立之買賣契約書，其出賣人簽名欄虛線之上
方係由台祥公司實際負責人乙○○簽名，並蓋上台祥公司名戳，而山諾公司則簽章於
虛線之下，該契約書第一欄及第二欄上分別記載買受人及出賣人係被上訴人及山諾公
司，且契約書末項備註欄記載：「如本批貨物開信用狀後，未裝該貨來台者，銀行開
狀費用及開狀利息由台祥公司負責賠償，另協助要求賣方賠償買方之損失」。惟查被
上訴人與山諾公司並不相識，且本件交易悉由上訴人經手向山諾公司購買本件廢船板
。參諸台祥公司經查扣之多份空白買賣契約書及預期發票，均有山諾公司之預留簽章
，且其中木勒公司及其他公司之買賣契約書二張、預期發票四張上均有就金額、數量
、包裝及船名等項剪貼之內容，上訴人所為顯已超過一般媒介者所應負擔義務之範圍
，是自難以為上開契約書備註欄之前揭註記，即推論上訴人僅係居間人或僅係山諾公
司意思表示之機關抑履約之執行機關，上訴人所辯伊不必負代理人責任云云，委無足
採。查台祥公司之登記名義負責人為甲○○○，而實際上負責人係乙○○，依台祥公
司營利事業登記證所示，其營業項目為進出口貿易業務，代理國內外廠商之投標報價
及經銷業務，前二項有關附帶事務之經營及投資，台祥公司所為顯已超過一般媒介者
所應負擔義務之範圍，違反公司法第十五條第一項公司不得經營登記範圍以外之業務
之規定，其就本件買賣，應負代理人之連帶責任，且本件復係台祥公司之負責人執行
其公司業務時，因違反公司法第十五條第一項規定，造成被上訴人之損害，台祥公司
及其實際負責人乙○○即行為人、名義負責人甲○○○，依公司法第二十三條規定，
應就被上訴人之損害，負連帶賠償責任。綜上所述，台祥公司係代理未經我國認許之
外國法人山諾公司與被上訴人簽訂買賣契約，該契約因可歸責於出賣人山諾公司之事
由，致不能履行，則上訴人依債務不履行，又依民法總則施行法第十五條、公司法第
二十三條規定，請求上訴人連帶給付三十一萬美元及其法定利息，即無不合，應予准
許等詞，為其判斷之基礎。
查上訴人於事實審一再辯稱，乙○○係台祥公司之董事，為其執行業務機關，對於代
表台祥公司所為法律行為之效果，直接歸屬台祥公司，即為台祥公司之行為，而非乙
○○個人之行為，乙○○自不負民法總則施行法第十五條之責任。又甲○○○僅係台
祥公司名義負責人，未實際參與該公司業務之經營，顯無執行該公司業務之行為，遑
論有執行業務而違背法令或以故意、過失侵害他人權利情事，不符公司法第二十三條
、民法總則施行法第十五條之規定云云（見第一審卷二四頁正、背面，一二二頁正、
背面、一四五頁背面、原審國貿上字卷六二頁正面、國貿上更(一)字卷六九頁正、背面
、一三一頁背面、國貿上更(二)字卷三一頁背面、三五頁正、背面、一○三頁背面、一
○四頁正面、一○七頁背面、一○八頁正面）。此與判斷乙○○、甲○○○是否應依
前述法條規定負責攸關，自屬重要之防禦方法，原審恝置不論，即有判決不備理由之
違法。次查台祥公司登記之營業項目，包括代理國內外廠商之投標報價及經銷業務，
及其有關附帶事務之經營及投資，有營利事業登記證（見原審國貿上更(二)字卷八九頁
）可證，為原審認定之事實。則上開營業之範圍如何，台祥公司代理山諾公司為本件
買賣，係如何逾越上開營業範圍，原審未細心勾稽斟酌審認，遽認台祥公司經營登記
範圍外之業務，亦嫌率斷。末查被上訴人因本件買賣受有如何之損害，其損害是否因
乙○○等執行台祥公司之業務所致，原審胥未調查說明，徒以上開情詞遽為上訴人不
利之判斷，亦有可議。上訴論旨，指摘原判決不當，求予廢棄，非無理由。
據上論結，本件上訴為有理由。依民事訴訟法第四百七十七條第一項、第四百七十八
條第一項，判決如主文。
中      華      民      國    八十八    年      六      月    二十五    日
                              最高法院民事第二庭
                                  審判長法官  曾  桂  香
                                        法官  劉  延  村
                                        法官  徐  璧  湖
                                        法官  劉  福  聲
                                        法官  黃  秀  得
      右正本證明與原本無異
                                              書  記  官
中      華      民      國    八十八    年      七      月      七      日
